【裁判字號】    97,上易,221
【裁判日期】    970407
【裁判案由】    侵占
【裁判全文】
臺灣高等法院高雄分院刑事判決         97年度上易字第221號
上  訴  人  臺灣高雄地方法院檢察署檢察官
被      告  乙○○○
上列上訴人因被告侵占案件不服臺灣高雄地方法院96年度易字第
1504號中華民國97年1 月30日第一審判決（起訴案號：臺灣高雄
地方法院檢察署95年度偵續字第198 號），提起上訴，本院判決
如下：
    主  文
原判決撤銷。
乙○○○意圖為自己不法之所有，侵占遺失物，處罰金肆仟元即
新台幣壹萬貳仟元，減為罰金貳仟元即新台幣陸仟元，如易服勞
役以新台幣壹仟元折算壹日。
    事  實
一、乙○○○於民國（以下同）94年12月27日下午4 時5 分許，
    在高雄市○○區○○路753 之32號其所經營之麵攤桌上，拾
    獲顧客甲○○所遺失之黑色背包1 個（內有CANON 廠牌、型
    號EOS350D 數位相機1 台、SIGMA 廠牌18-200mm鏡頭及SIGM
    A 廠牌閃光燈各1 個），其明知上開物品係他人遺失之物，
    竟意圖為自己不法之所有，將之侵占入己，嗣於甲○○回來
    欲索取時，拒不返還。
二、案經甲○○訴由高雄市政府警察局三民第二分局移送台灣高
    雄地方法院檢察署檢察官偵查起訴。
    理  由
壹、證據能力部分：
一、按「證人、鑑定人依法應具結而未具結者，其證言或鑑定意
    見，不得作為證據。」為刑事訴訟法第158 條之3 所規定。
    告訴人本質上亦屬證人，如依法應具結而未具結，其證言無
    證據能力，告訴人甲○○偵查中檢察官訊問時之陳述，並未
    具結，即不得作為證明被告犯罪之證據。
二、按被告以外之人於審判外之言詞或書面陳述，除法律有規定
    者外，不得作為證據，刑事訴訟法第159 條第1 項定有明文
    ，此即學理上所稱之「傳聞證據排除法則」，而依上開法律
    規定，傳聞證據原則上固無證據能力，但如法律別有規定者
    ，即例外認有證據能力。按被告以外之人於檢察事務官、司
    法警察官或司法警察調查中所為之陳述，與審判中不符時，
    其先前之陳述具有較可信之特別情況，且為證明犯罪事實存
    否所必要者，得為證據，同法第159 條之2 定有明文。經查
    ，被告爭執告訴人甲○○於警詢中所為陳述之證據能力，因
    告訴人甲○○業經到庭作證，而其於本院審判期日所為之證
    述情節，核與其於警詢中所為之陳述相符，是與該法第159
    條之2 規定不符，因認告訴人甲○○於警詢中之陳述，應無
    證據能力。
三、按「被告以外之人於審判外之言詞或書面陳述，除法律有規
    定者外，不得作為證據」，刑事訴訟法第159 條第1 項固定
    有明文。惟按「被告以外之人於審判外之陳述，雖不符前4
    條之規定，而經當事人於審判程序同意作為證據，法院審酌
    該言詞陳述或書面陳述作成時之情況，認為適當者，亦得為
    證據。當事人、代理人或辯護人於法院調查證據時，知有第
    159 條第1 項不得為證據之情形，而未於言詞辯論終結前聲
    明異議者，視為有前項之同意」，刑事訴訟法第159 條之5
    第2 項亦規定甚明。本件有告訴人提出之照相機保証書及監
    視錄影光碟、勘驗筆錄、錄影翻拍照片2 張等，雖均屬被告
    以外之人於審判外之言詞或書面陳述，惟被告乙○○○對之
    不爭執，審酌該等書面陳述係買賣時做成，或執法機關依法
    定程序詢問而做成，並無何違法不當之處，亦無顯不可信之
    情況，依刑事訴訟法第159 條之5 第2 項規定，認以之做為
    證據，應屬適當，該等文件應有證據能力。
貳、實體部分：
一、訊之被告乙○○○固坦承於上揭時間確有撿到客人的1 個黑
    色背包，惟否認侵占遺失物，辯稱：隔天晚上8 、9 點有一
    男子來詢問黑色背包，我就把背包還給他，背包已還人，不
    是我私吞云云。惟查：
（一）告訴人甲○○將其所有黑色背包於上揭時間遺留在被告乙
      ○○○所經營之麵攤桌上，並由被告乙○○○發現後將背
      包撿拾回店內保管一事，業經告訴人於原審及本院審理中
      陳述甚明，並有監視錄影光碟、勘驗筆錄、錄影翻拍照片
      2 張等件可為佐證，該監視錄影光碟之畫面，可發現自被
      告乙○○○將黑色包包取走後，畫面中天色先轉暗而嗣後
      麵攤打烊，而畫面轉至麵攤重新開啟，可証明被告乙○○
      ○有將該黑色包包取走，參以證人即麵攤隔壁相機館老闆
      鄭光憲於偵查中證稱：「當天我在門口看店的時候餘光有
      看到被告麵攤，因為當天有看到有包包，所以我就跟我老
      婆說會不會是那個包包... 」，及相機館老闆娘洪淑燕於
      審理中證稱：「... 被告沒有告訴我她有撿到，我們櫃臺
      可以看到被告麵攤桌子，我們有看到被告拿一很像裝相機
      的包包進去」，復參酌被告供稱：該日下午4 點確有在我
      經營之麵攤撿到一黑色背包等語，堪認被告乙○○○所撿
      拾帶回店內保管之黑色背包，應為告訴人甲○○所遺留無
      誤。
（二）被告乙○○○雖辯稱：當時撿到背包時，因忙碌且手上油
      膩沒有打開包包，後來隔天有人認領時，對方對於遺留時
      間、背包大小所說大概正確，我就把背包交給對方，之前
      撿到背包有時會打開來看，有時忙就忘記，沒有送到警局
      過等語，惟一般商家撿到遺失物時，應會檢視內容物，方
      得以聯絡失主，或確認領取遺失物之人是否正確，被告乙
      ○○○未檢視背包內是何物，有無証件，即將背包交給來
      人，與一般常情尚有未合，又真正失主是告訴人甲○○，
      除告訴人甲○○以外，並無其他人知悉被告乙○○○麵攤
      上會有一黑色背包，是除告訴人甲○○以外，應無其他人
      來索取包包，是被告乙○○○辯稱：隔天已將背包交給來
      人云云，應屬虛偽。
（三）又該包包內是照相機，有告訴人提出之照相機保証書可憑
      ，又該有照相機之包包，遺失在被告乙○○○經營之麵攤
      桌上，並有監視錄影光碟、勘驗筆錄、錄影翻拍照片2 張
      等可資佐證，是告訴人之指訴堪信為真實。
    綜上所述，因一般商家撿到遺失物時，應會檢視內容物，方
    得以聯絡失主，或確認領取遺失物之人是否正確，被告乙○
    ○○未檢視背包內是何物，有無証件，即將背包交給來人，
    與一般常情尚有未合，又真正失主是告訴人甲○○，除告訴
    人甲○○以外，並無其他人知悉被告麵攤上會有一黑色背包
    ，是除告訴人以外，應無其他人來索取包包，是被告乙○○
    ○辯稱：隔天已將背包交給來人云云，應屬虛偽，事証明確
    ，被告乙○○○所辯係卸責之詞，不足採信，其犯行已堪認
    定。
二、被告乙○○○侵占他人遺失物，核係犯刑法第337 條之侵占
    遺失物罪。
三、又被告乙○○○行為後，刑法、刑法施行法分別已於94年2
    月2 日、95年6 月14日修正公布，並均自95年7 月1 日施行
    ，參酌最高法院95年5 月23日刑事庭第8 次會議決議，應依
    刑法第2條 第1 項之規定，為下列新舊法比較：
（一）修正前刑法第33條第5 款規定：「罰金：1 元以上。」修
      正後該款規定「罰金：新台幣1,000 元以上」，是比較新
      舊法結果，以舊法較有利於被告乙○○○。
（二）易服勞役之折算標準，修正前刑法第42條第2 項、修正前
      罰金罰鍰提高標準條例第2 條（現已刪除）及現行法規所
      定貨幣單位折算新臺幣條例第2 條之結果，最高得以銀元
      300 元即新臺幣900 元折算1 日，依修正後刑法第42條第
      3 項之規定，則係以新臺幣1,000 元、2,000 元或3,000
      元折算一日，比較結果，此部分自以新法有利於被告乙○
      ○○。
    以上經綜合比較結果，以易服勞役較高之新法對被告乙○○
    ○較為有利，應依刑法第2 條第1 項但書之規定，應適用新
    法即修正後之刑法論處。
四、原審不察，遽諭知無罪，尚有未洽，檢察官上訴指摘原判決
    不當，為有理由，自應予撤銷改判，審酌被告乙○○○侵占
    他人遺失之數位相機等物，價值尚非甚高，犯後矢口否認，
    態度不佳，及其犯罪動機、目的、手段、法益受損程度等一
    切情狀，爰量處罰金肆仟元即新台幣壹萬貳仟元。又被告乙
    ○○○犯罪時間，在中華民國96年4 月24日以前，所犯侵占
    遺失物罪，合於減刑條件，應依中華民國96年罪犯減刑條例
    規定減刑2 分之1 為為罰金2,000 元即新台幣6,000 元，並
    諭知如易服勞役以新台幣1,000 元折算壹日。
據上論結，應依刑事訴訟法第369 條第1 項前段、第364 條、第
299 條第1 項前段，刑法第337 條、第2 條第1 項前段，第42
條第3 項，修正前罰金罰鍰提高標準條例第1 條前段，刑法施行
法第1 條之1 ，中華民國96年罪犯減刑條例第2 條第1 項第3 款
、第7 條第1 項、第2 項、第9 條，判決如主文。
本案經檢察官許月雲到庭執行職務。
中    華    民    國    97    年    4     月    7     日
                      刑事第六庭  審判長法  官  王憲義
                                        法  官  邱永貴
                                        法  官  張盛喜
以上正本證明與原本無異。
不得上訴。
中    華    民    國    97    年    4     月    7     日
                                        書記官  黃一秋
附錄本件判決論罪科刑法條：
中華民國刑法第337條
（侵占遺失物罪）
意圖為自己或第三人不法之所有，而侵占遺失物、漂流物或其他
離本人所
持有之物者，處 5 百元以下罰金。


司法院資訊處製作；財團法人民間司法改革基金會備份。
